# （加急）企业期货会计处理

提问人：hxjforever 时间：2011-07-21 20:19:18
最近审计一家企业，公司主要原材料是电解铜，为了规避风险，企业进行了铜的期货交易，但是做账是通过往来体现的，具体说来：
企业付出保证金或者追加保证金 借：应付账款 贷：银行存款 若企业盈利了 借：银行存款 贷：应付账款 与期货交易的所有处理都是通过应付账款这个科目 现在应该对这项交易怎么处理 还望赐教

回答人：chenyiwei
一般不建议采用套期会计方法（实际上中国大部分企业的管理水平达不到套期保值会计准则规定的套期会计方法应用条件），还是建议将期货持仓损益计入交易性金融资产／负债处理，利润表中计入公允价值变动损益。你可以查阅一下准则指南中关于交易性金融资产／负债会计处理的规定。 如果该企业仍在执行原制度的，则商品期货交易的会计处理按财会字[1997]51号和财会字[2000]19号的规定处理。

回答人：chenyiwei
回复 燕赵歌舞 的帖子
请说明你所说的“国资委下发了文件，要求国企按照套期保值会计处理模式进行套保业务处理”的具体出处，是国务院国资委的规定还是地方国资委的规定？
如果确实存在上述规定，我理解应当将该规定理解为：国有企业从事期货交易，必须仅限于套期保值目的，并且必须通过规范化的管理和运作，符合会计准则对套期会计方法的运用条件，即利用会计准则中对套期会计方法运用的较高门槛“倒逼”企业提升管理和基础工作的水平，同时限制企业从事期货交易。对于实际已经进行的期货交易，还是应当判断是否符合会计准则规定的套期会计运用条件，对于不符合套期会计运用条件但已经实际进行的期货交易，在财务报表中还是遵循会计准则的规定，作为交易性金融工具进行会计处理。

回答人：chenyiwei
回复 燕赵歌舞 的帖子
我理解是这样。不能将该规定理解为国资委对所有期货交易都要求采用套期会计方法核算（无论是否满足会计准则规定的运用套期会计方法的条件），而是将其理解为对企业提升管理水平和基础工作水平的“倒逼”要求，即在该文件规定的理想状态下，国有企业所从事的所有期货交易应当都是满足会计准则规定的套期会计运用的五项标准的。

提问人：nikan 时间：2011-07-25 08:41:42
回复 zcw75228 的帖子
据我了解，有些上市公司采用套期保值会计，如博威股份、万马电缆、海亮股份等等。但在使用套期会计的这些公司中，我个人认为有不少公司是不符合套期保值会计运用条件的，如海亮股份，采用的是净库存套期方法。
根据套期会计准则，要采用套期会计，我个人认为必须一单对一单，即一个销售合同或采购合同或确定数量的库存，对应一个期货合约。在由于在实物操作中很难做到套期工具和被套期对象的一一对应，因此，要运用套期保值会计难度较大。据我了解，博威股份是做到一单对一单，即一个销售合同或采购合同对应一个期货合约，这是属于比较少见的。 为什么很多公司明明不符合套期保值会计的运用条件，还要使用套期保值会计进行处理，原因无非是 3 点：1. 如果不采用套期会计进行处理，则套期工具的损益要作为非经常性损益；2. 有些券商认为不采用套期会计，会给投资者产生公司没有采用套期保值等规避价格风险波动的方法，如果采用套期会计，则会使投资者认为公司规避了风险。其实有无规避价格风险，与采用什么样的会计处理是无关的。但公司为了IPO需求，往往会听从券商的意见，给会计师施加压力采用套期会计。3. 监管机构对此态度模糊。

回答人：chenyiwei
赞同你的意见。

提问人：zcw75228 时间：2011-07-25 15:06:16
回复 nikankan 的帖子
多谢老师详细指点,
我还要向老师请教个事情,在期货合约交易中,经常听到这样二个词,投机性和投资性交易,我不明白 投机性和投资性期货交易在实务中具体是如何区分的?

回答人：chenyiwei
没有清晰的界限，但一般可以根据管理层的相关管理制度、经审批的交易方案中反映的管理层意图等来判断。

提问人：nikan 时间：2011-07-26 12:32:12
回复 我爱新视野 的帖子
1. 如上所述，我并十分清楚投资性期货交易和投机性期货交易的含义，在会计上是没有这两个概念的。我只是根据个人理解，投资性期货交易可能是基于套期保值目的，而投机性则纯粹是投机赚取差价。
2. 套期会计中被套期对象可能是确定的资产或负债，也可能是一个承诺（如合约），也有可能是一项预期交易（预期购买或销售），如果要运用套期会计，必须做到套期工具和被套期对象一一对应。举个例子，比如主体预计原材料铜的价格会下跌，而主体库存有一批铜，数量 10 吨，为了规避价格下跌的风险，主体就在期货市场做空头，即做铜期货的卖出合约。等到铜价格真的发生下跌，则库存铜发生的损失由期货盈利来弥补，达到套期保值的目的。 在实务中，企业可能是出于套期保值的目的，但在操作期货时，无法做到每一单期货都与被套期对象相对应，因此很难运用套期会计进行处理。 此外，如果是对预期交易进行套期，则一般会在期货交易成功后一段时间实施该项预期交易，比如签订合同。

回答人：chenyiwei
赞同。套期保值交易多数是为了与现货交易中的可能风险对冲，并不一定要实物交割。从期货市场购买农产品，如果准备持有到期以实物交割的，无需另行签订现货买卖合同，可依据期货合约直接到期交割。

提问人：zcw75228 时间：2011-07-26 16:59:33
回复 chenyiwei 的帖子
从本论坛上有位楼友这句回复
如果是新准则,看是否满足<套期会计>?如是,按该准则进行会计处理; 如果不满足,按照<金融工具的确认和计量>处理; 如果不执行新准则,财政部关于商品期货会计处理有一个规定,还有一个补充规定. 1、请问<套期会计>与<金融工具的确认和计量>两准则同对都对期货进行规定,请教分别满足何种条件下在<套期会计>与<金融工具的确认和计量>核算? 2、两者在核算时主要存在差异是什么?

回答人：chenyiwei
请搜索一下关于此方面的培训资料，视野网站上应该有不少。在准则讲解中也有很详细的论述。

提问人：乘风而去 时间：2011-07-26 21:36:30
学习了！谢谢！

回答人：chenyiwei
回复 lzqyybb 的帖子
应注意：开新仓时保证金被锁定，并不代表衍生工具的公允价值，所以不能按照被锁定的保证金金额借记“衍生工具”，而是“其他应收款——存出保证金”。开仓当日的衍生品公允价值应当为零。
其他基本同意。

回答人：chenyiwei
回复 lzqyybb 的帖子
是这样。

回答人：chenyiwei
回复 lzqyybb 的帖子
做资本公积的情况应当较少见，仅见于将该期货交易作为现金流量套期工具并使用套期会计方法时。

回答人：chenyiwei
回复 lzqyybb 的帖子
关键看单笔特定交易是否符合套期保值会计准则规定的套期会计方法的运用条件。并不是所有期货交易都必须采用同一种方法。

回答人：chenyiwei
回复 lzqyybb 的帖子
题目条件不清。在已指定套期关系，以往期间已经使用套期会计方法且套期工具和被套期项目的条款未发生重大变化的情况下，目前的信息只是说明历史上的公允价值变动抵销是高度有效的，但没有说明未来是否预计继续有效等其他条件能否适用，因此还是不能判断的。

回答人：chenyiwei
回复 2009masq 的帖子
这和远期外汇合约有些类似。开仓时的买入价或卖出价反映了对未来到期交割日对应现货交易价格的预期，按照该同一价格开仓，因此开仓日该期货的内在价值（预计未来到期交割日对应现货交易价格－开仓价格）为零。后续随着情况的不断发展变化，对交割日的现货价格的预期也在发生变化，所以后续公允价值就不再为零。（当然这是最简单的模型，实务中期货的估值涉及到大量复杂的数学模型）

回答人：chenyiwei
回复 2009masq 的帖子
这句话本身表述并没有错，但如上所述，开仓日期货交易本身的公允价值一般应为零。

提问人：lzqyybb 时间：2011-07-31 16:09:27
回复 chenyiwei 的帖子
我是否可以这样理解?
套期只有满足下列全部条件时，企业才能认定其为高度有效: (一)在套期开始及以后期间，该套期预期会高度有效地抵销套期指定期间被套期风险引起的公允价值或现金流量变动。 (二)该套期的实际抵销结果在80%至125%的范围内。例如，某企业套期的实际结果是，套期工具公允价值变动形成的损失为 120 万元，而被套期项目的公允价值变动形成的利得为 100 万元，两者相互抵销的程度可以计算如下:120/100，即120%;或者，100/120，即83.33%。如果该套期也满足以上条件(一)，那么该企业可以认定该套期是高度有效的。

回答人：chenyiwei
可以这样理解。

提问人：nikan 时间：2011-08-01 10:32:37
回复 2009masq 的帖子
这只是一种情况。
另一种情况是套期工具公允价值变动/被套期项目的公允价值在80%~100%，被套期项目的公允价值/套期工具公允价值变动在100%~125%。 其实，当套期工具公允价值变动/被套期项目的公允价值在100%~125%，被套期项目的公允价值/套期工具公允价值变动一定落在80%~100%这个区间，反之，当套期工具公允价值变动/被套期项目的公允价值在80%~100%时，被套期项目的公允价值/套期工具公允价值变动一定落在100%~125%这个区间。

回答人：chenyiwei
是这样。

提问人：2009masq 时间：2011-08-05 11:25:57
回复 lzqyybb 的帖子
我感觉这是按国际会计准则的账务处理吧

回答人：chenyiwei
在该领域内，IFRS和中国新准则的处理方法并无实质性的差异。

提问人：jjyy11 时间：2011-08-08 14:03:08
回复 chenyiwei 的帖子
我到这个实例真的学到不少知识,我今天中午和我的同事就在讨论期货事项,其中就谈到何为投机何为套期以及如何账务处理，我们的领导说，投机和套期账务处理的主要差异就是，
投机盈亏体现在投资收益科目中而套期的盈亏是冲减存货的成本。 我不明白领导的看法是否准确？

回答人：chenyiwei
如果是现金流量套期，最终结果应当是这样的。但你没有提到套期关系存续期间的影响不同？

提问人：lzqyybb 时间：2011-08-02 14:29:21
回复 chenyiwei 的帖子
陈老师,我又找到这方面的案例,麻烦您看一下,为什么和我以前发的处理不一样呢,是什么原因?
套期保值会计准则下商品期货会计处理思考 　　2006 年 2 月 15 日我国财政部发布的企业会计准则中，第 22 号“金融工具的确认和计量”、第 23 号“金融资产转移”、第 24 号“套期保值”和第 37 号“金融工具列报”对金融工具的核算进行了规范，填补丁衍生金融工具会计规范上的空白。但是，我国并没有专门针对商品期货交易的会计准则。对于从事商品期货交易的企业来说，如何在现行准则的规范下对商品期货交易进行会计处理成为一个亟待解决的问题。不过相关金融工具的会计准则对商品期货的会计处理有直接借鉴意义。现在套期保值会计准则的基础上，对商品期货交易套期保值业务的会计处理展开讨论。
一、现行套期保值准则中的基本规定 　　国际会计准则和我国套期保值准则中将套期保值分为三种；公允价值套期、现金流量套期和境外经营净投资套期。对于商品期货而言，会涉及到公允价值套期和现金流量套期。公允价值套期是指对已确认资产或负债、尚未确认的确定承诺，或该资产或负债、尚未确认的确定承诺中可辨认部分的公允价值变动风险进行的套期。现金流量套期是指对现金流量变动风险进行的套期，该类现金流量变动源于与已确认资产或负债、很可能发生的预期交易有关的某类特定风险，且将影响企业的损益。 　　公允价值套期和现金流量套期的会计处理原则是不同的。公允价值套期中的套期工具，其公允价值变动的损益直接计人当期损益；被套期项目因被套期风险形成的利得或损失也直接计人当期损益，同时调整被套期项目的账面价值。现金流量套期工具中的有效套期部分，应当直接确认为所有者权益，并单列项目反映；无效套期的部分，直接计入当期损益；被套期项目若为预期交易，则原来直接确认为所有者权益的公允价值变动损益；在被套期预期交易影响企业损益的相同期间转出，计入当期损益。 　　在现行会计准则发布之前，我国实务界对商品期货套期保值的会计处理并没有明确区分公允价值套期和现金流量套期。但是，新准则实施之后，显然套期保值业务应当按照现行准则的规定予以调整。按照国际会计界的一般惯例，期货会计应设置下列账户，以分别登记不同的业务内容： (1)“期货保证金”账户，登记交纳的保证金及其变化隋况。该账户借方登记因购入或卖出期货合约及其增加数量交纳的保证金，以及发生价格变动，计入本期损益时的保证金变化额，贷方登记平仓时应减少的保证金，以及价格发生变动，计入本期损益时的保证金变化额；余额在借方，表示尚存于交易所账户(一般存放于某银行)的保证金数额。除此之外，还要在该账户下设置“套保合约”和“非套保合约”明细账户，分别核算企业进行套期保值业务和投机套利业务所占用的资金。 (2)“购入期货合约”、“卖出期货合约”账户，登记合约买人或卖出业务。购入期货合约时，记人“购入期货合约”借方读出期货合约时，记入“卖出期货合约”贷方，期末余额表示尚未对冲平仓的合约数额。该账户可按自营期货或者代理期货设置明细分类账。 (3)“期货交易清算”账户，登记合钩的卖出与买入的辅助登记及冲销业务。在立仓后，无论是卖出合约平仓，还是买入合约补仓，均应通过该账户转出。 (4)“期货损益”、“套期损益”账户，登记期货价格变动形成的平仓盈亏与浮动盈亏及进棚货交易交纳的手续费。“期货损益”是投机套利业务的结果；“套期损益”是套期保值业务的结果。 　　二、商品期货公允价值套期的分析 　　对已经实人的商品进行套期保值而在期货市场上进行的交易一般属于公允价值套期，下面举例说明这类交易的会计处理。 [例1]某经销商月初从外地购入大豆 200 吨，每吨2900 元，预计在 2 个月内售出。为防止价格下降，该经销商按每吨 3000 元卖出了 20 份，每份 10 吨的大豆期货合约。该经销商按合约价格的 5 ％支付保证金，按每份合约 100 元支付手续费。在价格变动日，每吨大豆的期货价格降为 2950 元，现货价格降为 2880 元；在月末期货价格又降为 2900 元，现货价格降至每吨 2800 元，经销商按此价格将现货售出，并按每吨 2900 元的价格买入了 20 份同样数量的大豆合约平仓，按每份合约 100 元支付了手续费。 　　这项业务是对已有商品的价格变动风险进行套期保值，属于公允价值套期。
会计处理如下： (1)月初在现货市场上买进现货、在期货市场上卖出期货合约时的会计分录： 　　购进现货： 　　借：库存商品580000
贷：银行存款 580000
卖出期货合约，并交纳保证金和手续费
借：被套期项目——库存商品 580000
贷：库存商品 580000
借：期货交易清算 600000
贷：卖出期货合约 600000
借：期货保证金 29000
套期损益(手续费) 2000
贷：银行存款 31000
(2)价格变动：日记录期货交易浮动盈亏以及现货价格盈亏的会计分录：
由于此笔业务是卖出保值，合约价格下降是交易者的有利价格变动，该经销商不用补交保证金。根据公允价值套期的处理要，求，套期损益是直接体现在当期利润表当中的。
浮动盈亏数额=(2950-3000)×10×20=-10000(元)
借：期货保证金 10000
贷：套期损益 10000
现货浮动盈亏数额=(2880-2900)×200=-4000(元)
借：套期损益 4000
贷：被套期项目——库存商品 400
(3)月末在现货市场上卖出现货、在期货市场上购入期货合约时的会计分录：
按浮动盈亏调整保证金，支付手续费，购入期货合约平仓，收回保证金，浮动盈亏额为-10000元[(2900-2950)×10×20]。
借：期货保证金 10000
贷：套期损益 10000
借：套期损益 2000
贷：银行存款 2000
借：购入期货合约 580000
贷：期货交易清算 580000
借：卖出期货合约 600000
贷：购入期货合约 580000
期货交易清算 20000
应收回的保证金数额=29000+10000+10000=49000(元)
借：银行存款 49000
贷：期货保证金 49000
记录现货的价格下跌
借：套期损益 16000[(2800-2880)×200]
贷：被套期项目——库存商品 16000
卖出现货、结转成本
借：库存商品 560000
贷：被套期项目——库存商品 560000
借：银行存款 560000
贷：主营业务收入 560000
借：主营业务成本 560000
贷：库存商品 560000
(4)结转期货经营损益的会计分录：
按套期保值业务的处理要求，期货交易形成的套期损益应由被套期保值项目的交易结果承担。本期发生的套期损益共为-4000元(10000+10000-2000-2000-4000-16000)。
借：主营业务成本 4000
贷：套期损益 4000
从上述处理可以看出：如果不做套期保值，现货交易业务将发生亏损 2 万元。由于进行了套期保值，期货交易形成了收益 16000 元(期货合约价格有利变动 20000 元，减去支付的手续费共 4000 元)，可以部分弥补现货交易上的损失。最终的结果是账面上记录了主营业务收入 560000 元，主营业务成本为 564000 元。由于该经销商进行了大豆套期保值，使得该项业务的损失减少了 16000 元。
三、商品期货现金流量套期的分析
一般来说，对于预期交易进行的套期保值是现金流量套期保值。下面仍举例来说明商品期货现金流量套期的会计处理。
[例2]沿用例 1 ，但设该经销商将于一个月后购入大豆 200 吨，该类大豆现货现在的每吨售价为 3000 元。为防止价格上升，该经销商按每吨 3000 元买人 20 份，每份 10 吨的大豆期货合约。该经销商按合约价格的 5 ％支付保证金，按每份合约 100 元支付手续费。但在价格变动日，每吨大豆的期货价格不仅没有上升，反而下降为 2950 元；在月末时又降为 2920 元。在月末时，该类大豆的本地现货价格从每吨 3000 元降至每吨 2900 元，经销商按此价格购入现货，并按每吨 2920 元的价格卖出了 20 份同样数量的谷物合约平仓，按每份合约100 元支付了手续费。
这是对未来预期交易进行的套期保值，属于现金流量套期。该经销商会计处理如下(略去保证金追加与收回的会计处理)：
买人期货合约时的会计分录：
借：购入期货合约 600000
贷：期货交易清算 600000
借：资本公积——套期损益(手续费) 2000
贷：银行存款 2000
一个月后购入现货的会计分录：
借：库存商品 580000
贷：银行存款 580000
记录价格变化以及卖出期货合约、交纳手续费的会计分录：
借：期货交易清算 584000
贷：卖出期货合约 584000
借：资本公积——套期损益 16000
贷：期货保证金 16000
借：资本公积——套期损益 2000
贷：银行存款 2000
冲销期货合约及记录手续费的会计分录：
借：卖出期货合约 584000
期货交易清算 16000
贷：购入期货合约 600000
同时：
借：库存商品 20000
贷：资本公积——套期损益 20000
此例的结果为：由于期货价格下降，该经销商又追加了保证金 16000 元，又由于支付了 4000 元的手续费，该项期货交易的损失合计为 20000 元，此结果导致该经销商实际记入购买大豆的成本为 600000 元(580000+20000)。这个结果属经销商对市场估计错误所致。
由此也可看出：若不进行套期保值，经销商可以享受到谷物价格下降的利益 20000 元，但由于套期保值，现货价格下降的利益也就弥补了期货价格下降及其支付手续费的损失。 　　上述例子说明，在现行准则规范下，商品期货套期保值业务的处理也应当根据企业会计准则第 24 号“套期保值”的有关规定进行调整，区分公允价值套期和现金流量套期来进行处理。

回答人：chenyiwei
回复 jjyy11 的帖子
套期关系存续期间，公允价值套期工具的公允价值变动与被套期项目的公允价值变动均计入损益，一定程度上互相抵销；现金流量套期中套期工具的有效套期部分的公允价值变动计入资本公积，不直接影响当期损益，所以套期会计的运用对此期间内的净资产、净利润会有影响。

回答人：chenyiwei
回复 jjyy11 的帖子
这涉及到期货套期保值的原理和具体操作问题了，建议你在网上搜索一些资料看看。你说的这个特性，在公允价值套期中表现比较明显。

提问人：jjyy11 时间：2011-08-09 09:19:59
回复 chenyiwei 的帖子
这么说我的同事的说法是不成立的了,是这样的吧

回答人：chenyiwei
可以说不全面。

提问人：jjyy11 时间：2011-08-11 18:26:58
回复 chenyiwei 的帖子
陈老师我今天和我的同事又在聊这事,我的同事说我是误解了他的意思,他举了个例子,
假若企业在期货市场上购买铜,若在期货市场交割是盈利则在现货市场就是亏损,这时就要期货市场上的盈利弥补现货市场上的亏损,这时投资收益就应该冲减主营业务成本。 因对套期项目不是很清查，请问老师是这样的吗？

回答人：chenyiwei
只有采用套期会计方法的情况下才能这样处理。如果不符合套期会计方法的适用条件，或者虽然符合但选择不采用套期会计方法的，则套期损益应计入投资损益和公允价值变动损益。